ACORDAO-COMPLETO-2386763

ACÓRDÃO DE RELAÇÃO

ACÓRDÃO DE RELAÇÃO 2836/2019 ATA 46/2019 - PLENÁRIO

Acórdão 2836/2019-TCU-Plenário
	Vistos estes autos de representação formulada pela empresa BK Consultoria e Serviços Ltda., acerca de possíveis irregularidades no Edital de Licitação LI.GS.A.00090/2019 para contratação de empresa especializada na prestação de serviços de apoio à operação em instalações de energia elétrica, pertencentes ao sistema elétrico de potência (geração e transmissão) , com classes de tensão de 13,8 kV a 750 kV, nos locais indicados nos seguintes lotes:
	Lote 1 - Usinas de Itumbiara e Serra da Mesa;
	Lote 2 - Usinas de Marechal Mascarenhas de Moraes, Marimbondo e Porto Colômbia;
	Lote 3 - Subestações de Itaberá Ibiúba, Tijuco Preto, Foz de Iguaçu e Ivaiporã;
	Lote 4 - Subestações de São José, Cachoeira Paulista, Adrianópolis e Vitoria, na Usina de Funil e na PCH Anta.
	Considerando que a representante alegou, em suma que;
	(i) os subitens 4.3 e 4.2 do edital obrigaram as licitantes a apresentarem suas propostas em observância aos pisos salariais e auxílio alimentação estabelecidos na Convenção Coletiva de Trabalho vigente;
	(ii) os salários sempre foram determinados por Furnas;
	(iii) os pisos salariais previstos nas Convenções Coletivas são substancialmente inferiores aos salários hoje percebidos pelos colaboradores alocados no contrato;
	(iv) os pisos salariais previstos pelo Sindicato dos Técnicos de Nível Médio do Estado de São Paulo (Sintec) e Federação do Comércio de Bens e Serviços e Turismo do Estado de São Paulo (Sintec/Fecomercio) são respectivamente de R$ 1.898,10 e de R$ 1.912,33;
	(v) o valor salarial atualmente praticado no mercado e por Furnas, com base nas qualificações profissionais exigidas no edital, é em média de R$ 6.000,00;
	considerando que a representante requereu, ao final, concessão de medida cautelar com a finalidade de suspender o andamento do certame, com determinação à Furnas Centrais Elétricas para que retifique o edital, fazendo constar, como parâmetro mínimo, os atuais salários dos colaboradores alocados no contrato vigente e republique o edital, anulando-se todas as etapas do certame até a fase necessária para a nova divulgação da licitação;
	considerando que o posicionamento uniforme da Secretaria de Controle Externo de Aquisições Logísticas - Selog foi no sentido de conhecer da representação, para, no mérito, considerá-la improcedente, negando-se o pedido de concessão de cautelar e arquivando-se o processo, em razão do seguinte:
	(i) os subitens 4.3 e 4.4 do edital da licitação LI.GS.A.00090/2019 exigiram que as licitantes apresentassem suas propostas em consonância com os pisos salariais e auxílio alimentação estabelecidos na Convenção Coletiva de Trabalho vigente, conforme transcrição abaixo:
	"4.3. Deverão ser observados os pisos salariais estabelecidos pela Convenção Coletiva de Trabalho vigente e devidamente registrada no MTE-Ministério do Trabalho e Emprego.
	4.4 O valor do auxílio alimentação e/ou refeição, para todos os profissionais, deverá ser o estabelecido na Convenção Coletiva da categoria, devidamente registrada no MTE-Ministério do Trabalho e Emprego";
	(ii) não foi imposto às licitantes que os valores a serem considerados nas propostas comerciais, sejam exatamente aqueles pisos salariais estabelecidos nas convenções coletivas das categorias de profissionais requeridas para a prestação dos serviços de apoio à operação em centros de operação de sistema elétrico ou supervisão de telecomunicações, mas, que devem ser respeitados os referidos pisos para que nenhuma licitante apresente, em sua proposta, valores de salário e de auxílio alimentação e/ou refeição abaixo desses pisos, o que configuraria ilegalidade passível de eliminação do certame;
	(iii) como o próprio nome diz, foram fixados pisos e não tetos salariais, ou seja, o valor a ser estabelecido para os salários será resultado da ampla disputa entre as licitantes, que levarão em contas, dentre outros, seus padrões de custo, eficiência, risco de negócio e qualidade, disputa essa que é exatamente o objetivo perseguido em um procedimento licitatório;
	(iv) "o contrato atualmente em vigor (cuja contratada, inclusive, é a própria representante) foi decorrente do acordo judicial firmado entre Furnas, a Federação Nacional dos Urbanitários e o Ministério Público do Trabalho junto ao Supremo Tribunal Federal (STF) , no âmbito do Mandado de Segurança 27.066, no qual se buscou solucionar uma situação jurídica anômala, qual seja, a substituição paulatina de mão de obra terceirizada. Tal contratação difere totalmente do advindo da presente licitação, a exemplo de Furnas determinar os valores dos salários a serem pagos aos empregados alocados, que exercem as mesmas funções de empregados concursados, além da presença do elemento de subordinação direta aos empregados de Furnas. E mais, segundo a entidade, o referido contrato fora objeto de questionamento por parte desta Corte de Contas, razão pela qual fora celebrado o referido acordo judicial";
	(v) não estão presentes os pressupostos da fumaça do bom direito e do perigo da demora que justifiquem a adoção de medida cautelar, mas, ao contrário, está presente o pressuposto do perigo da demora reverso, pois os serviços ora licitados são essenciais para a mantença das atividades nos Centros de Operação de Furnas, sendo que "eventual não efetivação da contratação conforme o cronograma planejado para a licitação questionada implicará no comprometimento da disponibilidade mínima de profissionais qualificados necessários à composição dos turnos de operação das instalações elétricas apoiadas, ocasionando imposição de sobrecarga ao pessoal operacional remanescente disponível, com descumprimento de condições trabalhistas e técnicas, particularmente nas localidades que compõem elo responsável pela transmissão de toda a energia elétrica gerada pela Usina de Itaipu";
	considerando, finalmente, o disposto no inciso III, do art. 143, do Regimento Interno do TCU.	
	os ministros do Tribunal de Contas da União, reunidos em sessão do Plenário, ACORDAM, por unanimidade, de acordo com os pareceres emitidos nos autos com fundamento nos arts. 87, §2º, da Lei 13.303/2016, 113, §1º, da Lei 8.666/1993, 169, inciso V, 235, 237, inciso VII e 250, inciso I, do Regimento Interno do TCU; em:
conhecer desta representação e considerá-la improcedente; 
indeferir o pedido de cautelar formulado pela representante; 
dar ciência desta deliberação e da instrução da unidade técnica à peça 8, à representante e à Furnas Centrais Elétricas S.A. e 
arquivar o presente processo.
1.Processo TC-Processo 037.980/2019-0 (REPRESENTAÇÃO) 
                   1.1. Classe de Assunto: VII.  
                   1.2. Representante: BK Consultoria e Serviços Ltda. (CNPJ 03.022.122/0001-77) 
	1.3. Unidade: Furnas Centrais Elétricas S.A.
	1.4. Relatora: ministra Ana Arraes
	1.5. Representante do Ministério Público: não atuou.
	1.6. Unidade Técnica: Secretaria de Controle Externo de Aquisições Logísticas - Selog.
	1.7. Representação legal: Giselle Ashitani Inouye (OAB/SP 226.344) e outros, representando BK Consultoria e Serviços Ltda. 
	1.8. Determinações/Recomendações/Orientações: não há.

Furnas Centrais Elétricas S.A.

ANA ARRAES

Não atuou.

REPRESENTAÇÃO (REPR)